【裁判字號】    94,重上更(二),26
【裁判日期】    950705
【裁判案由】    塗銷抵押權登記等
【裁判全文】
臺灣高等法院民事判決              94年度重上更(二)字第26號
上  訴  人  丙○○
            乙○○
共      同
訴訟代理人  廖年盛律師
複 代 理人  己○○
被 上訴 人  翔元建設股份有限公司
法定代理人  丁○○
被 上訴 人  甲○○○
            戊○○
上二人共同
訴訟代理人  潘正芬律師
複 代理 人  王悅蓉律師
            薛進坤律師
            陳修君律師
上列當事人間請求塗銷抵押權登記等事件，上訴人對於中華民國
八十七年十二月七日台灣台北地方法院八十七年度重訴字第四五
九號第一審判決提起上訴，最高法院第二次發回，經本院於九十
五年六月二十一日言詞辯論終結，判決如下：
    主  文
上訴駁回。
第二審(除確定部分外)及發回前第三審訴訟費用由上訴人負擔。
    事實及理由
甲、程序方面：
一、按訴訟繫屬中為訴訟標的之法律關係，雖移轉於第三人，於
    訴訟無影響。但第三人如經兩造同意，得聲請代當事人承當
    訴訟，民事訴訟法第二五四條第一項定有明文。經查，本件
    最高法院發回本院後，原上訴人即原審原告合作金庫銀行股
    份有限公司（下稱合作金庫）將系爭借款債權及抵押權全部
    讓與第三人荷商柯金資產管理股份有限公司台灣分公司（下
    稱柯金公司），經本院裁定准予柯金公司承當本件訴訟後，
    嗣柯金公司再將上開債權及抵押權轉讓予丙○○、乙○○，
    並同意由丙○○、乙○○承當本件訴訟，有債權讓與聲明書
    及柯金公司陳報狀(四)附卷可稽（見本院更二卷第二四一、二
    四二頁）。丙○○、乙○○於本院具狀聲請承當訴訟，為被
    上訴人所同意，於法自無不合，應予准許。
二、被上訴人翔元建設股份有限公司（下稱翔元公司）經合法通
    知，其法定代理人無正當理由未於言詞辯論期日到場，核無
    民事訴訟法第三百八十六條各款所列之情形，爰依上訴人之
    聲請，此部分由其一造辯論而為判決。
乙、實體方面：
一、上訴人主張：被上訴人翔元公司於民國八十三年五月十一日
    及八十五年二月九日提供坐落台北市○○區○○段二小段四
    五三之一、四九五、四九七、四九八、五○三及五○四地號
    土地設定最高限額新台幣（下同）二億七千六百萬元及二千
    一百六十萬元之抵押權與合作金庫，並約定興建中或已完工
    之建物不得設定負擔與他人，嗣翔元公司自八十五年二月十
    五日起，先後向合作金庫借款共二億四千四百十八萬元，屆
    期均未清償。迨合作金庫請求被上訴人翔元公司清償上開借
    款時，始知悉被上訴人翔元公司已於八十六年四月八日無償
    提供如附表所示土地及建物設定最高限額二千零四十萬元之
    抵押權與被上訴人甲○○○、戊○○，已害及合作金庫對翔
    元公司之上開債權，觀之甲○○○所提出之房屋及土地預定
    買賣契約書及交屋證明書上買受人與借款債權人均無戊○○
    ，且其提出之三百萬元匯款單亦非匯款與翔元公司，故其與
    翔元公司就系爭建物所設定之最高限額抵押權顯屬無償，即
    使該三百萬元確係翔元公司向戊○○借款，惟設定抵押權之
    期間與借款期間相差一年，亦不可謂有對價關係之存在。又
    翔元公司於八十三年八月興建大樓時，並無動用資金之問題
    ，應無簽訂房地預定買賣契約之理，且該契約中約定若翔元
    公司不能付清價款一千三百萬元，即無條件讓售系爭房屋（
    價值三千餘萬元），可見其顯不合理。按上開金額應本為借
    款，只不過後以系爭房地作價抵償，翔元公司於八十六年所
    簽之本票係為清償上開借款，故八十六年所設定之抵押權純
    屬無償行為。此外，法院就系爭房地之鑑價金額應有高估，
    惟即使以之計算上訴人可受償之金額，亦有不足之情事，爰
    依民法第二百四十四條第一項規定，求為撤銷被上訴人翔元
    公司與被上訴人甲○○○、戊○○間如附表所示土地及建物
    所為上開抵押權設定行為，被上訴人甲○○○、戊○○並應
    塗銷系爭抵押權設定登記。（原審判命對建物部分於三百四
    十萬元範圍內之抵押設定行為應予撤銷，駁回合作金庫其餘
    之請求，合作金庫就被駁回部分上訴，本院前上訴審駁回合
    作金庫就土地部分之請求，合作金庫未再上訴而確定，本院
    前審就建物部分准合作金庫之請求，被上訴人上訴經最高法
    院發回，即本件審理範圍）。
二、被上訴人翔元公司未於言詞辯論期日到場，亦未提出書狀作
    何聲明或陳述，惟其於本院更一審則以：所提供合作金庫之
    擔保已經超過所借之款項，其未積極處理系爭債權才未清償
    等語，資為抗辯。
    被上訴人甲○○○、戊○○則以：伊分別於八十三年八月十
    九日及八十五年四月三十日匯款一千四百萬元及三百萬元向
    被上訴人翔元公司購買房地，嗣翔元公司於八十六年四月八
    日設定如附表所示土地及建物最高限額二千零四十萬元之抵
    押權予伊二人，該抵押權設定行為非無對價關係，且伊二人
    交付給鄭武雄之四百萬元亦均為買賣價金。所謂之無條件讓
    售，係指以契約所訂之價金（二千八百四十一萬元）讓售，
    而非以簽約時之借款一千三百萬元（後又再付四百萬元）讓
    售，因雙方當事人認翔元公司不致退票，始未就全部價金支
    付方式預為明確約定。再者，交屋證明書尚有作為證明同意
    將房地交翔元公司出售之意，而當時伊二人既已交付超過一
    半價金，先行交付買賣標的物保障其已支付之價金，並無悖
    於事理，而抵押權之設定係為擔保翔元公司出售系爭房地後
    交付價金之義務及本票債務，此均為新生之債權，故抵押權
    之設定非屬無償行為。況翔元公司設定抵押權予甲○○○與
    戊○○並未害及上訴人之債權，按翔元公司財產，經法院囑
    託鑑價結果，扣除土地增值稅後，淨值尚有五億四千二百七
    十四萬四千四百七十元，足以清償上訴人之債權，且民法第
    二百四十四條第一項撤銷權以「害及債權」為要件，上訴人
    應負舉證之責。又縱認最後拍定價格不及第一次估價值之一
    半，亦不能證明翔元公司於設定系爭建物予被上訴人時，有
    害及上訴人債權之事。且上開房地設定時之價值當較鑑定時
    為高，更不可能害及上訴人債權等語，資為抗辯。
三、兩造不爭執之事實：
    上訴人主張被上訴人翔元公司為向合作金庫申請貸款，分別
    於八十三年五月十一日及八十五年二月九日提供坐落台北市
    中正區○○段○○段四九五、四五三之一、四九七、四九八
    、五○三、五○四地號土地之基地，分別向合作金庫設定最
    高限額二億七千六百萬元、二千一百六十萬元之抵押權為擔
    保，並約定興建中或已完工之建物不得設定負擔與他人，嗣
    被上訴人翔元公司自八十五年二月十五日起，分別邀同訴外
    人丁○○、鄭武雄、鄭鴻等人為連帶保證人，先後向合作金
    庫借款共二億四千四百十八萬元，屆期均未清償，被上訴人
    翔元公司於八十六年四月八日提供如附表所示土地及建物設
    定最高限額二千零四十萬元之抵押權予被上訴人甲○○○、
    戊○○之事實，業據其提出借據、支付命令、確定證明書、
    土地及建物登記簿謄本為證（見原審卷一第十至四一頁、第
    五七至六四頁），且為被上訴人所不爭執，自堪信為真實。
四、上訴人主張被上訴人翔元公司上開於八十六年四月八日提供
    附表所示房地設定最高限額二千零四十萬元之抵押權與被上
    訴人甲○○○、戊○○之行為，係無償行為，已害及合作金
    庫對翔元公司之債權云云，惟此為被上訴人所否認，並以前
    揭情詞置辯，則本案所應審究者為：（一）被上訴人翔元公
    司於86年4月8日設定系爭抵押權予被上訴人甲○○○、戊○
    ○是否為無償行為？（二）翔元公司設定系爭抵押權予甲○
    ○○、戊○○時，其財產狀況為何？是否害及當時之合作金
    庫之債權？茲分述如下：
(一)被上訴人翔元公司於86年4月8日設定系爭抵押權予被上訴人
    甲○○○、戊○○應為有償行為：
    被上訴人甲○○○及戊○○主張與被上訴人翔元公司於八十
    三年八月十九日訂立房屋（車位）預定買賣契約書及土地預
    定買賣契約書，上開契約書之但書並載明由甲○○○分別借
    款七百萬元及六百萬元現金予被上訴人翔元公司，甲○○○
    並於同日分別電匯一千三百萬元及一百萬元予翔元公司及該
    公司董事鄭武雄，戊○○亦於八十五年四月三十日電匯三百
    萬元予翔元公司之關係企業健勝建設股份有限公司，上開款
    項均為房地買賣價金，伊等為擔保上開債權，而由被上訴人
    翔元公司於八十六年四月八日提供附表不動產設定最高限額
    二千零四十萬元抵押權予伊二人，並約定擔保之債權包括現
    在、過去及將來發生之債權，且登記於抵押權設定契約書聲
    請登記以外之約定事項中，八十六年五月一日被上訴人甲○
    ○○、戊○○與被上訴人翔元公司就上開買賣之房地，訂立
    所有權移轉契約書及公證書，後因翔元公司要求被上訴人戊
    ○○及甲○○○將買受之房地交給翔元公司轉賣，賣得價款
    再返還被上訴人戊○○、甲○○○，並於八十六年七月十九
    日書立切結書，於八十六年十二月十九日書立交屋證明書，
    以為憑證等情，業據被上訴人甲○○○及戊○○提出房地預
    定買賣契約書、匯款單、抵押權設定契約書、土地及建物登
    記簿謄本、所有權移轉契約書、公證書、切結書、交屋證明
    書為證，核屬相符，亦與證人即翔元公司副總經理鄭武雄於
    原審證稱：「因剩地下室不好賣，才要求戊○○、甲○○○
    連同地下室一起讓我們賣，有好價格再退錢給他們，並立切
    結書及交屋證明書，以避免一屋二賣之糾紛，當時袁、朱二
    戶已繳價金一千七百萬元，因是我為公司調錢，才要他們匯
    給我，我也是健勝公司負責人」等情（見原審卷二第四五頁
    正背面），及於本院前審具結證稱：「我本來是翔元公司董
    事，．．甲○○○向翔元公司買二戶房子，翔元公司要求甲
    ○○○先付一部分現金，系爭房子完工後，甲○○○要求將
    系爭房子過戶給她，但當時因有人願買一樓及地下室的房子
    ，翔元公司要求甲○○○將系爭房子給翔元公司賣，若賣了
    滿意，價金還給甲○○○，甲○○○要求將系爭房子設定抵
    押權給她，到目前為止，系爭房子沒有賣出去，翔元公司負
    責人有開立本票一千七百萬元給甲○○○。甲○○○買受的
    房子一千七百萬元，只支付一千四百萬元，翔元公司缺錢，
    要求甲○○○再匯三百萬元，甲○○○沒錢，找戊○○代付
    ，甲○○○將系爭房子其中一戶過戶給戊○○，要求戊○○
    匯三萬元予翔元公司。我個人開的公司為健勝公司，我在翔
    元公司當副總經理，負責資金調度，．．翔元公司與甲○○
    ○間確實是買賣關係」等情（見本院前審重上字卷第一０七
    、一０八頁）相符。雖上訴人稱房地買賣契約書上並無被上
    訴人戊○○之姓名、其非買受人云云。惟被上訴人戊○○係
    後來加入系爭房地買賣，經翔元公司同意，並匯款予翔元公
    司，翔元公司並同意將房地移轉予其二人等情，有被上訴人
    於原審提出之原審法院公證書及土地建物買賣所有權移轉契
    約書各二份可稽（見原審卷一第二一四至二一九頁），上開
    證人鄭武雄之證詞亦稱其二人均為買受人，故戊○○亦應為
    系爭房地買受人之一，上訴人辯稱被上訴人戊○○非買受人
    云云，不足採信。上訴人又辯稱甲○○○其中之一百萬元係
    匯給鄭武雄、戊○○之三萬元係匯給健勝公司，均非匯給翔
    元公司云云。惟鄭武雄已證述其係翔元公司之董事兼副總經
    理及健勝公司之負責人，其為翔元公司調錢，要甲○○○將
    錢匯給伊等情，核與被上訴人甲○○○、戊○○所述相符，
    且鄭武雄於八十七年三月十二日寄予翔元公司負責人丁○○
    之函亦稱：「．．．１、．．．反倒是翔元公司透過本人向
    外舉債二千七百餘萬元。．．．３、翔元公司積欠朱君（按
    指甲○○○）一千七百萬元，以５、７號之店面（即系爭二
    房地）作價抵償，」等情（見本院前審重上字卷第53頁），
    均核與被上訴人甲○○○、戊○○所述相符，故被上訴人甲
    ○○○、戊○○上開主張堪信為真實。被上訴人翔元公司於
    八十六年四月八日提供附表之不動產設定最高限額二千零四
    十萬元抵押權予被上訴人甲○○○、戊○○，既約定擔保之
    債權包括現在、過去及將來發生之債權，被上訴人翔元公司
    於八十六年七月十九日因約定出售被上訴人甲○○○、戊○
    ○買受之房地，而對被上訴人甲○○○、戊○○負有償還一
    千七百萬元之債務，並簽發同金額本票以為擔保，自屬設定
    最高限額抵押權後所生之債務，足認該抵押權設定於一千七
    百萬元範圍內，係有償行為（本件最高法院第一次發回意旨
    似亦同此認定）。故上訴人主張被上訴人甲○○○、甲○○
    ○與翔元公司間之系爭抵押權之設定係無償行為云云，尚不
    足採。
(二)被上訴人翔元公司於86年4月8日設定系爭抵押權予被上訴人
    甲○○○、戊○○時，翔元公司當時之財產應足以清償對上
    訴人所負之債權：
１、按債務人之行為有害及債權人之債權之事實，必須於行為時
    存在，倘債務人於行為時仍有足以清償債務之財產，僅因日
    後之經濟變動，致其財產減少不足清償債務者，尚難認其行
    為係有害及債權之行為。故被上訴人間系爭抵押權之設定，
    是否有損及被上訴人翔元公司對合作金庫之債權，自應以系
    爭抵押權設定時即行為時為觀察基準時點，而非以其後能否
    受清償或法院執行時為準。亦即應以系爭抵押權設定當時，
    翔元公司之土地、建物之價值於扣除可能之土地增值稅後之
    淨值，是否足夠清償上訴人及其他債權人之所有無擔保債權
    ，以決定系爭抵押權之設定是否侵害上訴人之債權。
２、翔元公司係自八十五年二月十五日至同年九月三十日共向合
    作金庫借款七筆，計二億四千四百十八萬元，此有合作金庫
    於原審提出之借據六紙、本票一紙及支付命令暨確定證明書
    各四紙影本為證（見原審卷第十一至十七頁，第五七至六四
    頁），依該四紙支付命令所載起算日至系爭抵押權設定之八
    十六年四月八日止之利息、違約金共約六百五十一萬八千九
    百零九元，故於系爭抵押權設定時，上訴人對翔元公司之債
    權共約二億五千零六十九萬八千九百零九元（非合作金庫主
    張之算至八十七年十一月二十五日止共二億九千七百九十五
    萬六千六百元，嗣上訴人於本審改稱算至八十六年四月八日
    時共約二億五千零九十一萬六千四百八十三元，見本院更二
    卷第二五九頁，惟仍與本院計算之上開數額略有差異，應以
    本院計算之數額為準）。而被上訴人翔元公司為上開借款擔
    保所設定第一順位最高限額抵押權予合作金庫之標的物即台
    北市○○區○○段二小段四五三之一、四九五、四九七、四
    九八、五○三及五○四地號土地，經原審法院執行處於八十
    七年九、十月間囑託台企不動產鑑定顧問有限公司鑑定結果
    ，價值為一億七千三百六十六萬七千元，扣除預估土地增值
    稅三百十九萬二千五百三十元後，淨值為一億七千零四十七
    萬四千四百七十元（見原審卷二第一七四至一七六頁），為
    兩造所不爭執，與系爭抵押權設定時距約一年六月，衡之該
    期間國內不動產並無大幅度波動，於系爭抵押權設定之八十
    六年四月八日應有該價值，故上訴人斯時尚有八千零四十四
    萬二千零十三元之借款債權無擔保，僅具普通債權效力，加
    上上訴人人主張之當時翔元公司另負之普通債權泛亞銀行為
    四百五十七萬九千七百三十四元，楊能郎為五百三十萬元，
    葉寶美為一千五百萬元，張金定五百七十三萬元，台北市稅
    捐處一百十五萬九千四百八十三元，林原弘為四十六萬七千
    二百五十元，洪水田一千九百三十一萬元、徐美珠八百萬元
    、吳明珍七百五十萬元、曾菊美五千二百十二萬七千四百七
    十五元、蔡洪線連二千九百十一萬二千三百二十五元、高榮
    真一千七百八十萬元、柯明正九十三萬元、陳怡君二百五十
    萬元、林碧珠一百五十萬元、趙清淵四百六十五萬元、海天
    營造股份有限公司五百八十七萬二千零八十二元、共晉貿易
    有限公司一千八百五十萬元、陳金春二千萬元（見本院更二
    卷第二五九頁），業據提出台北地方法院八十六年度民執宙
    字第一四七一七號分配表、八十七年度民執玄字第一０二一
    三號分配表、租賃契約書、抵押權設定契約書、民事裁定、
    支付命令、確定證明書等為證（見同上揭卷第一０五至一一
    七、二一八至二三一頁），共三億零四十八萬零三百六十二
    元之普通債權。此外，上訴人主張尚有其他購屋已付價金之
    債權人之債權云云，惟為被上訴人否認，上訴人並未舉證以
    實其說，不足採信。
３、翔元公司之房地，經原法院八十七年度民執玄字第一○二一
    三號強制執行事件囑託台企不動產鑑定顧問有限公司鑑定價
    值為五億四千五百九十三萬七千元（見原審卷二第一五一至
    一五五、一七三至一七七頁）；依上訴人自己提出，翔元公
    司向合作金庫為本件借款時，合作金庫於八十五年二月二日
    、五月二十二日、九月二十五日之授信批覆書上之經營財務
    狀況及其他參考事項欄內均載稱：「．．．二、該公司（指
    翔元公司）採全部完工法認列損益，目前尚無營收入帳，本
    案-紅線新街為該公司第一個工案，採合建方式，興建地上
    八層、地下二曾，共29戶及29個停車位，總銷售金額五五二
    ０七萬元，該公司可分得27戶及47個停車位，金額共計五二
    四四六萬元，目前已售出16戶及17個停車位，金額計三一六
    八七萬元，銷售率60.42%」等情（見本院更二卷第一四四至
    一五一頁），其中所稱之翔元公司分得部分銷售金額五二四
    四六萬元（即五億二千四百四十六萬元），與台企不動產鑑
    定顧問有限公司鑑價相近，足見翔元公司分得之房地於系爭
    抵押權設定之八十六年四月八日之價值至少應有五億二千四
    百四十六萬元（取上開二價值中最少者），扣除上項所述之
    土地價值一億七千三百六十六萬七千元後，建物部分之價值
    為三億五千零七十九萬三千元，扣除被上訴人就建物部分設
    定抵押權之債權額一千七百萬元後，建物部分尚有價值餘額
    三億三千三百七十九萬三千元，尚足以清償上述當時之三億
    零四十八萬零三百六十二元之普通債權。況被上訴人辯稱翔
    元公司除上開鑑價之房地外，系爭抵押權設定當時翔元公司
    尚有台北市○○區○○段二小段487、488、496、497-1、49
    8、499、500、501、502、503、504、505地號等12筆土地，
    及台北市○○路○段202巷3號2樓建物等財產（見同上揭卷
    第一二三頁被上訴人爭點整理狀及一九一頁辯論意旨狀），
    並為上訴人所不爭執。故被上訴人設定系爭抵押權應尚未侵
    害當時之債權人之普通債權。上訴人主張被上訴人甲○○○
    、戊○○設定系爭抵押權侵害其債權云云，並未舉確實證據
    以實其說，尚不足採信。
４、次按債務人所為之無償行為，有害及債權者，債權人得聲請
    法院撤銷之。債務人所為之有償行為，於行為時明知有損害
    於債權人之權利者，以受益人於受益時亦知其情事者為限，
    債權人得聲請法院撤銷之。民法第二百四十四條第一、二項
    定有明文。被上訴人之系爭押權之設定係為有償，已見上述
    ，上訴人並未舉證證明被上訴人甲○○○、戊○○於設定時
    明知有損害於其他債權人之權利，故其聲請法院撤銷系爭抵
    押權之設定，已屬無據。況且，依上所述，系爭抵押權之設
    定尚未侵害當時之合作金庫及其他債權人之普通債權，上訴
    人聲請撤銷系爭抵押權於一千七百萬元範圍內之設定行為，
    亦不應准許。
五、綜上所述，上訴人依民法第二百四十四條第一項規定，請求
    撤銷被上訴人翔元公司與被上訴人甲○○○、戊○○間如附
    表所示建物於一千七百萬元範圍內所為抵押權設定行為，並
    塗銷抵押權設定登記，為無理由，不應准許。原判決駁回其
    此部分之訴，核無不合。上訴意旨指摘原判決不當，求予廢
    棄改判，為無理由，應予駁回。兩造其餘攻擊防禦方法，核
    不影響判決結果，茲不予一一論述，附此敘明。
丙、結論：本件上訴為無理由，爰依民事訴訟法第四百六十三條
    、第三百八十五條第一項前段、第四百四十九條第一項、第
    七十八條，判決如主文。
中    華    民    國    95    年    7     月    5     日
                  民事第十二庭審判長法  官  張宗權
                                    法  官  蕭艿菁
                                    法  官  陳忠行
正本係照原本作成。
如不服本判決，應於收受送達後20日內向本院提出上訴書狀，其
未表明上訴理由者，應於提出上訴後20日內向本院補提理由書狀
（均須按他造當事人之人數附繕本）上訴時應提出委任律師或具
有律師資格之人之委任狀；委任有律師資格者，另應附具律師資
格證書及釋明委任人與受任人有民事訴訟法第466條之一第一項
但書或第二項（詳附註）所定關係之釋明文書影本。
中    華    民    國    95    年    7     月     6    日
                                    書記官  明祖星
附註：
民事訴訟法第四百六十六條之一（第一項、第二項）：
對於第二審判決上訴，上訴人應委任律師為訴訟代理人。但上訴
人或其他法定代理人具有律師資格者，不在此限。
上訴人之配偶、三親等內之血親、二親等內之姻親，或上訴人為
法人、中央或地方機關時，其所屬專任人員具有律師資格並經法
院認為適當者，亦得為第三審訴訟代理人。


司法院資訊處製作；財團法人民間司法改革基金會備份。
